臺灣臺北地方法院刑事判決　　　　　　　 96年度易字第451號
公　訴　人　臺灣臺北地方法院檢察署檢察官
被　　　告　甲○○
　　　　　　辛○○
共　　　同
選任辯護人　周慧芳律師
上列被告因傷害案件，經檢察官提起公訴（95年度偵字第6424號
），本院判決如下：
    主  文
甲○○、辛○○均無罪。
    理  由
一、本件公訴意旨略以：被告甲○○與被告辛○○、告訴人壬○○（原名顏黎莉）與其友人己○○分別結伴於民國95年1 月
    13日晚間7 時許，前往臺北市○○區○○路4 段138 號「京
    華城購物中心」地下2 樓「喜滿客電影城」觀賞電影，被告
    二人座位在告訴人與己○○之前座，電影開始播放後，被告
    二人因不滿後座之告訴人與己○○交談聲音過大，因而發生
    口角，被告二人竟跨越座椅至告訴人座位旁與其理論，三人
    進而拉扯，致告訴人受有右手、手指背皮下瘀血、右膝紅腫
    、右踝紅腫等傷害，因認被告甲○○、辛○○共同涉犯刑法
    第277 條第1 項傷害罪嫌。
二、證據能力之判斷：
  (一)被告甲○○、辛○○其選任辯護人除認告訴人壬○○之陳述
    、證人己○○之陳述及臺北市立聯合醫院和平院區診斷證明
    書均無證據能力外，對於下列其他各項證據方法，均未爭執
    其證據能力，並同意作為證據（見本院卷第40頁），本院審
    酌其作成時之情況，認為並無不適當之情事，均得作為證據
    。
  (二)按告訴人係向司法警察機關或偵查機關申告犯罪事實而要求
    訴追之人，其於我國刑事訴訟法中，並非法定列舉之獨立證
    據方法，若以告訴人所陳親身經歷之被害經過，作為認定犯
    罪事實之依據時，乃居於證人之地位，亦即其證據方法為證
    人，必須踐行有關證人之證據調查程序，除非其有依法不得
    令其具結之情形，否則事實審法院應命其具結，若依法應具
    結而未具結時，該告訴人有關被害事實之陳述，無證據能力
    ，法院不得採其陳述作為判決之基礎，最高法院迭著有94年
    度臺上字第3825號、93年度臺上字第6838號、93年度臺上字
    第5964號判決要旨可參。按證人、鑑定人依法應具結而未具
    結者，其證言或鑑定意見，不得作為證據，刑事訴訟法第15
    8 條之3 定有明文。查本件告訴人壬○○於95年9 月28日經
    檢察官訊問時，陳述其遭被告二人傷害經過部分，既係告訴
    人就其親身經歷之被害經過所為陳述，本應基於證人地位，
    依刑事訴訟法第186 條規定，命具結後而為陳述，但告訴人
    於該次偵查庭之陳述，未經具結，則依刑事訴訟法第158 條
    之3 規定，告訴人於95年9 月28日所為陳述，不具證據能力
    ，不得採為認定被告二人犯罪事實之基礎。
  (三)按被告以外之人於檢察事務官、司法警察官或司法警察調查
    中所為之陳述，與審判中不符時，其先前之陳述具有較可信
    之特別情況，且為證明犯罪事實存否所必要者，得為證據，
    刑事訴訟法第159 條之2 定有明文。查告訴人及證人己○○
    於本院審理中具結證述之內容，與渠前於警詢中所言，有不
    相符之處，依刑事訴訟法上開規定，本院認為告訴人及證人
    己○○於警詢時之陳述，係甫案發後所述，距案發時間較短
    ，且經員警初次詢問，渠等尚無時間思考如何匿、飾、增、
    減，亦無隨被告甲○○、辛○○提出答辯再予勾串供詞之機
    會，動機較為純正，是應具較可信之特別情況，且為證明被
    告二人之犯罪事實存在所必要，應認其具有證據能力。至於
    渠等於警詢時之陳述是否可採，則屬證明力之層次，爰詳後
    述。
  (四)又除顯有不可信之情況外，從事業務之人於業務上或通常業
    務過程所須製作之紀錄文書、證明文書，亦得為證據，刑事
    訴訟法第159 條之4 定有明文。查告訴人於95年1 月14日前
    往臺北市立聯合醫院和平院區急診，經郭聖達醫師診斷其傷
    勢後，據以記載、製作之診斷證明書，因認屬從事醫療業務
    之醫師於其業務上所須製作之紀錄文書、證明文書，且卷附
    診斷證明書蓋有醫院大章、院長職章及醫師職章，形式完備
    ，難認偽造，揆諸前揭法條規定，應具證據能力。被告二人
    空言否認其證據能力，但未提出理由以供調查，自非可取。
三、按犯罪事實應依證據認定，無證據不得推定其犯罪事實，又
    不能證明被告犯罪者，應諭知無罪之判決，刑事訴訟法第15
    4 條、第301 條第1 項分別定有明文。申言之，認定不利於
    被告之事實，須依積極證據，苟積極證據不足為不利於被告
    事實之認定時，即應為有利於被告之認定，更不必有何有利
    之證據，最高法院著有30年上字第816 號判例意旨足考。尤
    於各項證據方法中，告訴人之告訴，係以使被告受刑事追訴
    為目的，其指訴是否與事實相符，仍應調查其他證據，以資
    審認，必被害人所述被害情形，無瑕疵可擊，且就其他方面
    調查，又與事實相符，始足據為有罪判決之基礎；而所謂無
    瑕疵，係指被害人所為不利被告之陳述，與社會上之一般生
    活經驗或卷附其他客觀事證並無矛盾而言，至所謂就其他方
    面調查認與事實相符，非僅以所援用之旁證足以證明被害結
    果為已足，尤須綜合一切積極佐證，除認定被告確為加害人
    之外，在推理上無從另為其他合理原因之假設而言，最高法
    院分別著有81年度臺上字第3539號判決、92年度臺上字第55
    80號判決要旨可參。
四、訊據被告甲○○、辛○○固不否認於上開時、地，因不滿告
    訴人與其友人己○○看電影交談聲音過大，而與告訴人發生
    口角爭執，但堅詞否認有何傷害告訴人壬○○之犯行，辯稱
    ：被告甲○○先跨過椅背與告訴人理論，告訴人伸腿踢被告
    甲○○，被告辛○○才跨過椅背阻擋告訴人，渠等二人均未
    出手拉扯或毆打告訴人，當日亦未見告訴人身上有受傷，反
    而是被告辛○○被告訴人踢傷等語（見本院卷第36頁）。而
    公訴意旨認被告二人涉有傷害犯嫌，無非以：告訴人之指訴
    、證人己○○之證述、臺北市立聯合醫院和平院區診斷證明
    書及被告二人出具之道歉書1 紙為其論據。經查：
  (一)被告甲○○、辛○○與告訴人於95年1 月13日晚間7 時許在
    「喜滿客電影城」發生衝突，告訴人於翌日即95年1 月14日
    前往臺北市立聯合醫院和平院區急診，經醫師檢查告訴人右
    手及手指背皮下瘀血約4 乘以5 公分、右膝紅腫約3 乘以2
    公分、右踝紅腫2 乘以2 公分等傷勢，此有診斷證明書可憑
    （見偵查卷第17頁），堪以認定告訴人於衝突隔日受有上開
    傷勢之事實。故本件爭點在於，被告二人與告訴人衝突經過
    究竟如何、告訴人上開傷勢是否於衝突過程中造成及如何造
    成。
  (二)據告訴人於警詢時指述其遭被告二人傷害之經過為：「甲○○站起來叫我們不要講話……隨即他們兩人就站起來跨過座
    位，作勢要打我，一人拉我手及一人抱住我左腿，造成我手
    腳受傷」（見偵查卷第16頁），其陳述被告其中一人抱住其
    左腿，已與上開診斷證明書所載傷勢在右膝、右腳踝不合。
    告訴人固於本院審理中改稱：「甲○○的二隻手要過來抓我
    ，所以我舉起二手擋他們，甲○○抓到我的右手前手臂與手
    腕，我要掙脫他，掙脫以後辛○○也跨過來，我的腳就縮起
    來說：『幹什麼，不要過來！』但他們二人還是執意要抓我
    的手，甲○○與辛○○都有抓我的手，我掙脫後他們二人要
    抓我的左右手。後來辛○○就過來就抱住我的腳踝，左、右
    腳都有抓，辛○○抓我是不想讓我掙脫，但是我有抽腿，我
    就掙脫，我有用另一隻腳去逼退辛○○，但是他還是一直抓
    。那時己○○就站起來把被告二人架退」（見本院卷第231
    頁反面），是被告甲○○若抓住告訴人右手前臂及手腕，告
    訴人瘀傷部位豈會在右手手指背，且關於被告甲○○、辛○○究係一人抓手一人抓腿、或係二人均有抓手、又是否抓住
    左右雙手及雙腿，告訴人陳述本身不盡一致，亦與上開診斷
    證明書記載告訴人受傷部位在右手、右膝及右腳踝等處，不
    甚相符。復核在場證人己○○即告訴人友人於警詢時則稱：
    「隨即該兩名男子就跨過座位，一人以雙手抱住顏黎莉之左
    腿，另一人抓住顏黎莉之右手，此時，顏女因而無力反抗，
    遭該兩名毆打」（見偵查第19頁），其所稱「左腿」部位已
    與診斷證明書不合；而證人己○○又於本院審理中另稱：「
    甲○○的手有扣到壬○○的手，沒有拉扯，那時壬○○就開
    始大聲喊救命，甲○○在壬○○的右半邊沒有停過，一直抓
    壬○○，壬○○一直用雙手擋住她的頭，辛○○在壬○○的
    前面右邊一直蹲著……辛○○也跨過椅背抱住壬○○的雙腿
    並壓著」（見本院卷第236 頁），可見證人己○○雖於警詢
    時稱被告甲○○抓告訴人右手、被告辛○○抱住告訴人左腿
    ，於審理中則改稱被告甲○○扣到告訴人雙手、被告辛○○
    抱住告訴人雙腿壓住，其陳述前後不一；況證人己○○於本
    院中所稱被告二人對於告訴人之肢體接觸僅係「扣到手」、
    「沒有拉扯」、「抱住腿」等動作，並未敘及被告二人有何
    「毆打」犯行，則倘被告二人僅有扣手、抱腿之行為可否造
    成告訴人上開受傷結果，益有可疑。
  (三)其次，關於被告二人跨過椅背後攻擊告訴人之站立位置，據
    告訴人證稱：被告甲○○越過證人己○○、站在其左前方即
    告訴人與己○○座位中間，而被告辛○○在其右前方（見本
    院卷第232 頁反面），但證人己○○則稱：被告甲○○跨過
    椅背又越過其前方、站在告訴人右前方，被告辛○○跨過椅
    背後亦站在告訴人右前方（見本院卷第236 頁），則被告甲○○、辛○○究係分別站在告訴人之左前方、右前方，或被
    告二人均在告訴人右前方攻擊告訴人，此等重要情節，告訴
    人與證人己○○證述情節竟相迥異，自難採信。
  (四)更甚者，據證人庚○○即當日據報前往「喜滿客電影城」處
    理糾紛之臺北市政府警察局松山分局松山派出所巡邏員警到
    院證稱：「告訴人說肚子被踢傷」（見本院卷第286 頁反面
    ），證人丁○○即巡邏員警亦稱：「告訴人是說他們看電影
    起糾紛，她說這2 位先生不知哪一位就跨過椅子踢她」、「
    我記得的部分是告訴人說被告跨過椅子踢她，至於踢哪裡我
    不記得」（見本院卷第287 頁至反面），顯見員警庚○○、
    丁○○據報前往「喜滿客電影城」處理時，告訴人第一時間
    係指述被告二人踢其肚子云云，此顯與告訴人及己○○上開
    陳述被告二人抓手、抱腳云云，大相逕庭。綜合上述各節，
    實難逕認被告二人傷害告訴人之行為究係抓手、抱腳、或腳
    踢。
  (五)再查告訴人於事發當日發現之受傷部位，告訴人於本院審理
    中稱：「回家以後這些傷才壹片壹片浮現，警察叫我去咖啡
    廳跟被告談時，我出示右手手背的瘀傷給辛○○看，辛○○
    還叫我趕快回家包紮，只是隔天瘀傷就更大片」、「（問：
    所以你的意思是你到松山派出所時已經受傷了？）確定有傷
    ，但瘀傷可能深淺不一，我也沒有注意有幾處瘀傷」云云（
    見本院卷第232 頁至反面），若此屬實，告訴人上開右手及
    手指背瘀傷於其離開警局之際即已清晰可見，而隔日加劇。
    然證人己○○於警詢時係稱：「顏黎莉跑到外面打電話報警
    ，處理，雙方便到松山派出所進行協調，而當時我朋友顏黎
    莉並不知道自己有受傷，所以未提告訴，返家後才發現右手
    、右膝及右腳踝受傷」（見偵查卷第19頁），其於警詢時雖
    稱事發當天告訴人未見有傷，但於本院又改稱：「（問：你
    陪同壬○○從喜滿客安全室一直到警局過程中，壬○○有無
    出示他身上傷痕給你看？）壬○○有給我看右手背有瘀血傷
    」（見本院卷第237 頁）、「（問：你在警局說告訴人當時
    不曉得自己有受傷？）因為我那時在警局只是把重點講出來
    ，因為當時我不清楚正確的受傷情形，我有看到壬○○的手
    傷，腳沒有看」（見本院卷第237 頁反面），二次陳述不同
    ，則證人己○○於案發當日究有無見到告訴人右手及手指背
    之瘀傷，實非無疑。就此詰諸證人庚○○證稱：「告訴人說
    肚子被踢傷但他沒有拉開給我們看」（見本院卷第286 頁、
    反面），證人丁○○即巡邏員警亦稱告訴人當場一再指稱遭
    被告其中一人踢傷（見本院卷第287 頁至反面），證人乙○○即「喜滿客電影城」協理復證稱：「警察有問他們有沒有
    受傷，辛○○拉起褲管，小腿好像有紅腫，我不確定是哪一
    腳，壬○○說她肚子不舒服，警察要請她秀出來，辛○○當
    場質問壬○○為什麼要罵被告二人是廢物或垃圾，壬○○說
    那句話不是在說被告二人，警員就請他們到派出所去」等情
    綦詳（見本院卷第240 頁），堪以佐證被告辛○○供稱：「
    庚○○有問告訴人妳哪裡受傷，顏黎莉說『難道我要翻肚子
    給妳看嗎？』」等語非虛（見本院卷第290 頁），足認員警
    當場要求檢查告訴人傷勢時，告訴人堅持係肚子遭踢傷故無
    法掀開上衣給員警檢查，此與告訴人於警詢及本院中稱其當
    日即發現右手手指背瘀傷云云，顯不相侔。告訴人最後甚而
    泛稱：「我是跟警察說我左、右手及左、右腳在作抵擋的動
    作。所以我是左、右手及左、右腳、肚子都有瘀傷」云云（
    見本院卷第233 頁反面），顯見告訴人證述其遭被告二人傷
    害之部位，本身非無瑕疵可指，又與上開各證人所述及診斷
    證明書之記載，未盡相符，實難採信。
  (六)實則，關於告訴人於衝突發生後究有無受傷痕跡，證人丙○○即松山派出所備勤員警證稱：「告訴人我請曲有光看有無
    明顯的外傷，結果曲有光說沒有」、「我看到的部分是沒有
    明顯外傷。曲有光也是這樣告訴我」（見本院卷第288 、28
    9 頁），而證人曲有光確於臺灣板橋地方法院95年度訴字第
    687 號民事侵權行為損害賠償事件審理中具結證稱：「原告
    （指告訴人）表示拉扯之間身體有紅腫瘀傷，要告對方傷害
    ，經我目視雙方身體沒有明顯外傷，我就告知雙方事後可至
    醫院驗傷」等語（見本院卷第131 頁），是告訴人前往警局
    後，經證人丙○○、曲有光目測並無明顯外傷之事實，堪以
    認定。倘依告訴人及證人己○○於本院中所言，告訴人於離
    開派出所後曾出示右手及手指背瘀傷給被告辛○○看，甚至
    早在前往派出所路途上已發現手背有瘀傷而出示給證人己○○看，瘀傷既在顯而易見之右手及手指背，告訴人何以不當
    場出示給員警檢查，反而一再稱其肚子受傷不能檢查？反觀
    被告辛○○之傷勢，據證人丙○○證述：「我印象被告辛○○有拉起褲管，我忘記是左腳還右腳，我有看到明顯的外傷
    」（見本院卷第288 頁），證人庚○○、丁○○亦均證述：
    被告辛○○有把褲子拉起來給渠等檢查（見本院卷第286 頁
    反面、第287 頁），且被告辛○○提出之天主教會耕莘醫院
    永和分院95年1 月15日乙種診斷證明書記載被告辛○○受有
    「右側小腿挫傷、右側膝挫傷、左側手第一指擦傷」附卷可
    稽（見偵查卷第29頁），衡諸當時被告二人與告訴人對於衝
    突過程各執一詞、爭吵激烈，而被告辛○○已當場出示腳傷
    之情形下，告訴人豈有不出示其右手及手指背瘀傷以捍衛自
    己立場之理？告訴人當場僅稱肚子受傷，事後始改稱手背瘀
    傷云云，顯與常情有違。因此，告訴人當日是否受有傷害，
    非無合理懷疑。
  (七)而被告二人在警局簽名出具之道歉書1 紙，僅記載「辛○○
    …甲○○…因細故與後座觀眾顏小姐發生爭吵，進而有一些
    衝突，希望顏小姐大人大量不計較本次的衝突，並經警方調
    解下，達成和解」（見本院卷第26頁），並未明示所謂「衝
    突」是否即指傷害犯行。且據證人丙○○描述當時書寫此份
    道歉書之情形為：「因為告訴人沒有明顯的外傷這樣案子不
    好移送，雖然沒有外傷但我不知道他有沒有內傷，因此我請
    曲有光跟告訴人說傷害可以拿到驗傷單以後，再提出告訴，
    不用現在提。後來我才請被告主動向告訴人做道歉的動作，
    先把今天的事情解決，才讓雙方離開」、「被告當時能解決
    現場的情形就可以，因為他們已經道歉了，告訴人有接下道
    歉書，在派出所雙方也握手」、「我只是單純站在請男方跟
    女方道歉，男方也同意」、「他們三人說要一起去派出所對
    面喝咖啡，說要聊一下，他們三人離開的時候相談甚歡」（
    見本院卷第288 頁至反面），證人曲有光於另案民事事件審
    理中亦稱：「我基於好意幫兩造協調，我就請原告先到辦公
    室後方的備勤室聽取他的意見，原告表示如果對方願意和解
    ，至少被告要先口頭道歉並寫道歉書，我就將原告意思轉告
    被告，劉先生也答應，所以就在辦公室親筆寫了1 份道歉書
    ，我就請原告出來，由劉先生親自將道歉書交給原告，並且
    口頭也有道歉，原告當場有接受並有與被告握手言和，之後
    我建議兩造如果要繼續交談可以到派出所對面的咖啡廳，他
    們雙方就自行前往」、「並沒有明確的表示和解的內容，只
    是願意不計較雙方當時衝突行為」等語明確（見本院卷第13
    1 頁），可知該份道歉書乃被告二人基於息事寧人心態而書
    寫，自難逕認被告二人有何承認傷害告訴人之意思。此外，
    證人戊○○即「喜滿客電影城」之保全人員及證人乙○○均
    未聽聞被告二人甫於衝突後有何承認傷害告訴人之陳述（見
    本院卷第239 頁、第240 頁），自無從認定被告二人曾承認
    傷害告訴人之犯行。
  (八)至告訴人對被告二人提起侵權行為損害賠償之民事事件，雖
    經臺灣板橋地方法院認定被告二人故意傷害告訴人，而以95
    年度訴字第687 號民事判決被告二人應各賠償告訴人新臺幣
    2 萬元，臺灣高等法院則認為被告二人已與告訴人達成訴訟
    外和解，故以95年度上易字第1055號民事判決改判告訴人敗
    訴確定，告訴人不服，聲請再審等情，據告訴人陳明在卷（
    見本院卷第37頁），且有上開判決書2 份可按（見本院卷第
    112 至119 頁）；惟按刑事法院審理犯罪事實並不受民事判
    決之拘束，如當事人聲明之證據方法與犯罪事實有重要關係
    ，仍應予以調查，就其所得心證而為判斷，不得以民事確定
    判決所為之證據判斷，逕援為刑事判決之基礎，最高法院迭
    著有20年上字第231 號、29年上字第1090號、56年臺上字第
    118 號判例闡釋甚明。本院針對與本案傷害犯行相關之各項
    證據調查結果，認定證據之取捨、判斷理由如上，自不受民
    事判決理由之拘束，附此說明。
五、綜上，告訴人指述被告二人傷害之手法及部位，前後不一，
    本身已有瑕疵，又核與證人己○○所述情節不合，亦與證人
    庚○○、丁○○、丙○○、戊○○、乙○○及曲有光於另案
    陳述情節有悖，且與診斷證明書所載傷勢不甚吻合，此外，
    復查無其他積極證據足認被告二人有何傷害告訴人之犯行。
    從而，本案得憑以認定被告二人傷害犯嫌之積極證據仍屬不
    足，揆諸首揭法條規定及最高法院見解，自不得逕以傷害罪
    嫌相繩。本案既不能證明被告甲○○、辛○○犯罪，應諭知
    被告二人無罪之判決。
據上論斷，應依刑事訴訟法第301 條第1 項，判決如主文。
本案經檢察官江貞諭到庭執行職務。
中　　華　　民　　國　　96　　年　　6 　　月　　5 　　日
　　　　　　　　　刑事第六庭審判長  法　官　周占春
                                    法  官  趙子榮
                                    法  官  林晏如
以上正本與原本無異。
如不服本判決，應於判決送達後10日內向本院提出上訴狀（應抄
附繕本）。告訴人或被害人如對於本判決不服者，應具備理由請
求檢察官上訴，其上訴期間之計算係以檢察官收受判決正本之日
期為準。
                                    書記官  楊盈茹
中　　華　　民　　國　　96　　年　　6 　　月　　5 　　日
